【裁判字號】    89,台上,2247
【裁判日期】    891005
【裁判案由】    拆屋還地
【裁判全文】
最高法院民事判決                              八十九年度台上字第二二四七號
    上  訴  人  戊○○
    訴訟代理人  黃炳飛律師
    被 上訴 人  己○○
                甲○○
                丁○○原名張.
                乙○○
                丙○○原名張.
    右  一  人
    法定代理人  呂采陵原名呂.
    共      同
    訴訟代理人  王昧爽律師
右當事人間請求拆屋還地事件，上訴人對於中華民國八十九年五月三日台灣高等法院
第二審更審判決（八十七年度重上更(一)字第一五七號），提起上訴，本院判決如左：
    主  文
原判決廢棄，發回台灣高等法院。
    理  由
本件上訴人主張：坐落台北市○○區○○段三小段二一○地號土地，為伊與訴外人張
高勉、張晃彰、張素惠、張碧慧、張志鴻、張錦惠、岑尾美惠、張子文、張子才、張
子奇、張環等人共有。上訴人共有門牌為台北市○○路七十號房屋，占用該土地如第
一審判決附圖（下稱附圖）所示Ｂ部分面積三六‧八三平方公尺，並無正當權源，為
無權占有等情，依民法第七百六十七條、第八百二十一條規定，求為命上訴人將附圖
所示Ｂ部分土地上之房屋拆除，交還該部分土地於伊及其他共有人之判決（未繫屬本
院者，不予贅敘）。
被上訴人則以：系爭房屋係民國六十一年七月一日以前所建，伊之被繼承人自始即以
行使地上權之意思，居住、設籍系爭房屋，迄今超過二十年，而上訴人及系爭土地之
其他共有人，均知占有情形，而未爭執，伊依民法第七百七十二條、第七百六十九條
規定，已因時效取得地上權，並於八十四年三月六日向台北市古亭地政事務所申請地
上權登記，自非無權占用系爭土地等語，資為抗辯。
原審以：上訴人主張其為系爭土地之共有人，系爭房屋占用系爭土地如附圖所示Ｂ部
分面積三六‧八三平方公尺之事實，有土地登記簿謄本及實測圖等件附卷足憑。又系
爭房屋兩層樓磚木造部分原係張王免所有，另一層樓磚造部分係張佳會所有，張佳會
死亡後，一層樓磚造部分房屋由其子張宗雄、己○○、甲○○、張正明因繼承而共有
。張宗雄死亡後，其共有部分由母張王免繼承。張王免死亡後，其部分由子張正明、
己○○、甲○○繼承。張正明死亡後，其共有部分由子張智鈞、乙○○、張育維繼承
，現該屋為被上訴人所共有之事實，亦有戶籍謄本、台北市稅捐稽徵處文山分處函等
件在卷可稽，且為兩造所不爭。查被上訴人己○○、甲○○於四十九年之前即已設籍
系爭房屋，渠等雖先後於六十五年、七十三年間相繼遷出，未繼續居住，惟被上訴人
張智鈞、乙○○、張育維，於出生時起即設籍於系爭房屋，張智鈞於七十七年八月二
十日遷出後，旋於七十九年九月十四日遷回，並於張正明死亡後，繼任為戶長等情，
有戶籍謄本附卷可稽。依設籍資料，證人陳黃紅棗、王健次、張添財之證言，王健次
、高招治、陳黃紅棗、張培裕等四人出具之四鄰証明書，可見系爭房屋坐落於系爭土
地上已逾二、三十年以上，且被上訴人繼承祖先之遺產，或繼續居住系爭房屋，或委
由其他共有人管領該屋，均不失為直接或間接占有人。參之上訴人在八十三年聲請調
解前對被上訴人之占有，並未爭執，堪認被上訴人在客觀上有在他人土地上建築房屋
而和平公然繼續使用他人土地達二十年以上。又被上訴人稱其知悉系爭土地為上訴人
及其他共有人所共有，且被上訴人之被繼承人張王免等四人已於八十四年三月六日向
台北市古亭地政事務所申請地上權登記，可見被上訴人主觀上亦有行使地上權之意思
，其抗辯已具備時效取得地上權之要件，非無權占有系爭土地等語，洵非無據。從而
，上訴人依民法第七百六十七條、第八百二十一條規定，請求被上訴人拆除附圖所示
Ｂ部分土地上之房屋，將該部分土地交還於伊及其他共有人，為無理由，不應准許等
詞，為其判斷之基礎。
查占有他人之土地建築房屋，有以無權占有之意思為之者，有以所有之意思為之者，
非必皆以行使地上權之意思而為占有，故主張因時效取得地上權者，須就其主觀上有
行使地上權之意思負舉證責任。原審未經被上訴人舉證，徒以被上訴人知悉系爭土地
為上訴人及其他共有人所共有，且已向地政事務所申請地上權登記，即認被上訴人係
以行使地上權之意思，而占有系爭如附圖所示Ｂ部分土地，已有可議。次查上訴人於
事實審主張：「在文山區調解委員會調解時，張正明、張王免（即被上訴人之被繼承
人）均稱無權占有，……，一再表示願意購買及承租，事實上，並無任何地上權之主
張」等語，並聲請通知調解委員會主席黃肇基到場訊問（見一審卷第一一九頁），係
屬重要之攻擊方法，原審恝置不論，亦嫌疏略。上訴論旨，指摘原判決不當，求予廢
棄，非無理由。
據上論結，本件上訴為有理由，依民事訴訟法第四百七十七條第一項、第四百七十八
條第一項，判決如主文。
中      華      民      國    八十九    年     十       月      五      日
                              最高法院民事第四庭
                                  審判長法官  林  奇  福
                                        法官  陳  國  禎
                                        法官  李  彥  文
                                        法官  陳  重  瑜
                                        法官  鄭  玉  山
      右正本證明與原本無異
                                              書  記  官
中      華      民      國    八十九    年     十       月     二十     日


司法院資訊處製作；財團法人民間司法改革基金會備份。
